【裁判字號】    98,台上,7356
【裁判日期】    981210
【裁判案由】    違反槍砲彈藥刀械管制條例等罪
【裁判全文】
最高法院刑事判決            九十八年度台上字第七三五六號
上  訴  人  甲○○
選任辯護人  陳崇善律師
上列上訴人因違反槍砲彈藥刀械管制條例等罪案件，不服福建高
等法院金門分院中華民國九十八年九月十日第二審判決（九十七
年度上重訴字第一號，起訴案號：福建金門地方法院檢察署九十
六年度偵緝字第四號），提起上訴，本院判決如下：
    主  文
原判決關於未經許可運輸衝鋒槍部分撤銷，發回福建高等法院金
門分院。
其他上訴駁回。
    理  由
一、撤銷發回（即未經許可運輸衝鋒槍）部分：
本件原判決撤銷第一審關於運輸衝鋒槍部分所為科刑之判決，改
判仍依想像競合犯，從一重論處上訴人甲○○共同未經許可，運
輸衝鋒槍罪刑。固非無見。
惟查：（一）、刑事辯護制度係為保障被告法律上之利益，藉由
辯護人之專業，協助被告，充實被告防禦權，以落實訴訟上雙方
當事人之實質對等，期待法院公平審判，俾國家刑罰權得以適當
行使而設。刑事訴訟法第二百八十四條前段規定：「第三十一條
第一項所定之案件無辯護人到庭者，不得審判」，而刑事審判中
之交互詰問，係以當事人為主之訊問證人方式，且須遵循法定之
規則，尤須具法律專業知識之辯護人在場協助，以落實被告之訴
訟上依賴。是強制辯護案件，第二審未經辯護人到庭辯護，逕行
交互詰問等審判程序，自屬違法。縱選任辯護人未到庭係無正當
理由，甚或故意違背義務，亦無不同，此種情形，僅法院得另指
定辯護人為被告辯護以進行審判，俾免延宕訴訟，仍不得無辯護
人到庭逕為審判。本件原審指定於民國九十八年五月二十七日上
午九時三十分審理之通知書，於同年四月十五日已送達予上訴人
之選任辯護人收受，甚而在此之前，早於同月二日即以電話預先
通知選任辯護人本人，有送達證書及電話紀錄各一紙可按，是選
任辯護人顯有相當充分之餘裕，為到庭之準備，乃選任辯護人竟
遲至月餘後之同年五月二十二日，始具狀以上開期日適逢端午節
連續假期，機位難求，復因必需列席其擔任法律顧問之公司股東
會，未克分身，爰請求改期審理，亦有聲請狀一紙為憑，時距審
判期日僅四天之隔，復以當次期日原審已安排遠距訊問證人多人
，臨時更定期日，勢不可能，選任辯護人未遵期到庭，固屬顯無
正當理由。然該審判期日，原審既認證人王四德、許萬恭、江守
寰、蔡宗城、蔡定吉、翁宏俊等有調查之必要而加以訊問，並由
檢察官與上訴人之當事人雙方行交互詰問，即已就該案訴訟程序
為實質之進行，雖未當庭辯論終結，然選任辯護人既未到庭，以
上訴人一尋常百姓，面對深具法律專業之檢察官，原審未依法另
指定辯護人協助上訴人，於上訴人訴訟上之防禦權，尚非全然無
妨礙，自難謂當。（二）、有罪判決所載之事實及理由，暨判決
理由間之說明，前後均須互相一致，復須與卷內之證據資料相適
合，否則即屬判決理由矛盾之違法。原判決事實認定上訴人與陳
重源及不詳姓名之大陸成年人共同基於自大陸地區私自運輸霰彈
獵槍、衝鋒槍及子彈等管制物品進入台灣之犯意聯絡，先由上訴
人與陳重源在不詳地點謀議後，於九十二年二、三月間某日，委
託該不詳姓名大陸人士以船舶，將原判決附表一所示槍、彈，私
運進入金門縣某不詳海域，再由上訴人接運進入金門縣地區，藏
放於金門縣金城鎮藥井附近一廢棄倉庫內供日後轉運至台灣等情
，並對上訴人論以運輸衝鋒槍重罪。其理由雖依憑上訴人之供述
，說明上訴人與陳重源本係舊識；九十一年九月間，陳重源曾要
求上訴人以貨櫃夾藏槍枝等違禁品自大陸地區私運至台北；陳重
源於九十二年二、三月間曾至金門看槍驗貨；上訴人及陳重源與
李啟助間均彼此認識，陳重源曾囑咐李啟助至澎湖接運槍枝；上
訴人曾偕同李啟助至澎湖，並將車輛運至澎湖用以夾藏槍枝；上
訴人確知悉上開槍、彈係陳重源所有，而於九十二年二、三月間
確已自大陸地區私運至金門地區等情。並援引證人李啟助之證言
，論述本件扣案槍、彈均係上訴人所有，上訴人曾對其言及該槍
、彈均自大陸地區走私入境，且係由上訴人自金門不知名海域接
運進入金門地區，九十二年五月三十日下午其與女友陪同上訴人
前往取得行李箱後至旅館住宿時，上訴人即告知該行李箱內藏有
槍枝各情。復引用證人翁宏俊之證詞，闡述上開槍、彈係上訴人
自大陸汕頭自行帶至廈門，且有意轉運至台灣，上訴人曾向翁宏
俊查詢轉運事宜等情。然上訴人始終否認與陳重源共同自大陸地
區私運槍枝入境金門，其所述上開陳重源、李啟助彼此間之往來
情形，似尚無從推斷其確參與私自運輸本件槍、彈入境台灣地區
犯行。又依李啟助、翁宏俊二人所證，上訴人固知悉本件槍、彈
係自大陸地區私運至金門，然知悉與參與私運係屬二事，且李啟
助所述上開槍、彈係由上訴人自金門不知名海域接運進入金門地
區一節，似意指上訴人僅係將他人運至金門海域之槍、彈，接運
進入金門地區，核與證人翁宏俊所證該槍、彈係上訴人自大陸汕
頭自行帶至廈門等語，亦顯不相一致。乃原判決卻以彼等二人均
證稱係上訴人先將槍枝自大陸地區運至金門海域，再自金門海域
將該批槍枝接運進入金門等語，並執以指駁上訴人否認犯行純屬
圖卸之詞，甚且併採彼等上開互相齟齬之證言為對上訴人科刑判
決之基礎，亦有判決理由矛盾之違背法令。以上，或為上訴意旨
所指摘，或係本院得依職權調查之事項。原判決上述之違背法令
影響於事實之確定，本院無可據以為裁判，應認原判決關於未經
許可運輸槍、彈部分，有發回更審之原因。
二、駁回（持有第一級毒品）部分：
按最重本刑為三年以下有期徒刑、拘役或專科罰金之罪，經第二
審判決者，不得上訴於第三審法院，刑事訴訟法第三百七十六條
第一款定有明文。上訴人被訴與翁宏俊等多人共同謀議自金門運
送第一級毒品海洛因至台灣部分犯行，原審係依毒品危害防制條
例第十一條第一項持有第一級毒品論處罪刑，該罪最重本刑為三
年有期徒刑，依上開說明，既經第二審判決，自不得上訴於第三
審法院。上訴意旨雖以上開規定不分犯罪情節輕重與案件之繁難
與否，一概限制不得上訴於第三審法院，嚴重且不當影響上訴人
受憲法保障之訴訟權而違憲云云。惟憲法第十六條所規定之訴訟
權，係以人民於其權利遭受侵害時，得依正當法律程序請求法院
救濟為其核心內容。而訴訟救濟應循之審級、程序及相關要件，
則由立法機關衡量訴訟案件之種類、性質、訴訟政策目的，以及
訴訟制度之功能等因素，以法律為正當合理之規定（參見司法院
釋字第四四二、五一二、五七四號等解釋）。上開規定以所列舉
之案件或屬輕微，或利害關係較淺，且絕多係涉及財產法益之犯
罪，為求迅速終結，爰規定第二審判決後，不得上訴於第三審，
以司法資源之合理分配，要難指為違憲。上訴人復就此部分一併
提起上訴，顯為法所不許，應予駁回。
據上論結，應依刑事訴訟法第三百九十七條、第四百零一條、第
三百九十五條前段，判決如主文。
中    華    民    國  九十八  年  十二    月    十    日
                      最高法院刑事第四庭
                          審判長法官  張  淳  淙
                                法官  劉  介  民
                                法官  蔡  彩  貞
                                法官  林  勤  純
                                法官  李  錦  樑
      本件正本證明與原本無異
                                      書  記  官
中    華    民    國  九十八  年  十二    月   十五   日
                                                      R


司法院資訊處製作；財團法人民間司法改革基金會備份。
